臺灣基隆地方法院刑事判決　　　　　　　 96年度訴字第442號
公　訴　人　臺灣基隆地方法院檢察署檢察官
被　　　告　甲○○
　　　　　　　　　　（現因另案在臺灣基隆監獄基隆分監執行
上列被告因違反毒品危害防制條例案件，經檢察官提起公訴（96
年度毒偵字第998 、1179號），本院裁定由受命法官獨任進行簡
式審判程序，茲判決如下：
    主  文
甲○○施用第一級毒品，累犯，處有期徒刑捌月，減刑為有期徒
刑肆月。又施用第一級毒品，累犯，處有期徒刑捌月，扣案之第
一級毒品海洛因壹包（淨重零點零柒公克）沒收銷燬之。應執行
有期徒刑拾月，扣案之第一級毒品海洛因壹包（淨重零點零柒公
克）沒收銷燬之。
    事  實
一、觀察、勒戒與強制戒治事實：
  (一)甲○○前因施用毒品案件，經本院以87年度毒聲字第340 號
    裁定交付觀察、勒戒後，因認無繼續施用毒品傾向，於87年
    9 月22日釋放出所，並由台灣基隆地方法院檢察署檢察官於
    87年9月21日以87年度偵字第3667號為不起訴處分確定。
  (二)甲○○復因施用毒品案件，經本院以88年度毒聲字第2016號
    裁定交付觀察、勒戒後，因認有繼續施用毒品傾向，經本院
    以88年度毒聲字第2702號裁定交付強制戒治，於89年12月31
    日強制戒治執行完畢（接續執行另案之有期徒刑）。
二、前犯刑案執行事實：
  (一)甲○○前因施用毒品罪，經本院於89年3 月31日以89年度基
    簡字第59號判處有期徒刑5 月確定。復因持有毒品罪，經本
    院於89年7月7日以88年度易字第604號判處有期徒刑3月確定
    。2案經本院以90年度聲字第107號裁定應執行有期徒刑7 月
    ，發監執行後，於90年5月1日執行完畢。
  (二)甲○○再因竊盜罪，經本院於92年6月5日以92年度基簡字第
    382號判處有期徒刑3月確定，發監執行後，於93年3 月14日
    執行完畢。
  (三)甲○○又因施用毒品罪，經本院於94年12月5 日以94年度基
    簡字第890號判處有期徒刑6月確定。又因竊盜罪，經本院於
    95年4月24日以94年度基簡字第729號判處有期徒刑6 月確定
    。2案經本院以95年度聲字第519號裁定應執行有期徒刑11月
    ，發監執行後，於96年2月28日執行完畢。
三、本案事實：
  (一)甲○○基於施用第一級毒品海洛因之犯意，於96年4月9日上
    午，在基隆市○○街26號4 樓住處，以將第一級毒品海洛因
    置入注射針筒內再注射入身體之方式，施用第一級毒品海洛
    因1次。嗣甲○○因涉嫌竊盜案件，應警員通知於96年4月11
    日21時許，至基隆市警察局第三分局碇內派出所接受警詢，
    警員對甲○○採尿送驗，結果呈施用第一級毒品海洛因代謝
    後之嗎啡陽性反應，因而查悉上情。
  (二)甲○○另基於施用第一級毒品海洛因之犯意，於96年4 月27
    日上午，在基隆市○○街26號4 樓住處，以將第一級毒品海
    洛因置入注射針筒內再注射入身體之方式，施用第一級毒品
    海洛因1次。嗣於96年4月29日20時許，甲○○行經基隆市○
    ○街2 巷26號前，因行跡可疑為警盤查，當場扣得甲○○所
    有之第一級毒品海洛因1包（淨重0.07 公克），經警採集其
    之尿液送驗，結果呈施用第一級毒品海洛因代謝後之嗎啡陽
    性反應，因而查悉上情。
四、案經基隆市警察局第一分局、第三分局報告臺灣基隆地方法
    院檢察署檢察官偵查終結提起公訴。
    理  由
一、被告甲○○所犯者非為死刑、無期徒刑、最輕本刑為3 年以
    上有期徒刑之罪或高等法院管轄第一審案件，其於準備程序
    進行中，先就被訴事實為有罪之陳述，經告知其簡式審判程
    序之旨，並聽取公訴人、被告之意見後，本院業已依刑事訴
    訟法第273條之1第1 項之規定，裁定改以簡式審判程序進行
    本案之審理，是本案之證據調查，依刑事訴訟法第273條之2
    之規定，即不受同法第159條第1項、第161條之2、第161 條
    之3、第163條之1及第164條至第170 條規定之限制，合先敘
    明。
二、被告業於審理中自白確有如事實欄三所載之先後2 次施用第
    一級毒品海洛因之事實，且被告2 次經警查獲後所採集之尿
    液經送驗結果，均呈施用第一級毒品海洛因代謝後之嗎啡陽
    性反應等情，亦有臺灣尖端先進生技醫藥股份有限公司濫用
    藥物檢驗報告2 紙附卷可稽，本案更有被告所有之第一級毒
    品海洛因1包（詳卷附法務部調查局96年6月13日調科壹字第
    09623050450號鑑定書之記載，淨重0.07 公克）扣案可佐，
    足認被告之自白與事實相符，可以採信。是被告施用第一級
    毒品海洛因之罪證明確，犯行洵堪認定。
三、按毒品危害防制條例係於92年7月9日修正公布，自93年1月9
    日起施行，其中第20條、第23條將施用毒品之刑事處遇程序
    ，區分為「初犯」、「五年內再犯」、「五年後再犯」。依
    其立法理由之說明：「初犯」，經觀察、勒戒或強制戒治後
    ，應為不起訴處分或不付審理之裁定；經觀察、勒戒或強制
    戒治執行完畢釋放後，「五年內再犯者」，因其再犯率甚高
    ，原實施之觀察、勒戒及強制戒治既已無法收其實效，爰依
    法追訴或裁定交付審理。至於經觀察、勒戒或強制戒治執行
    完畢釋放後，「五年後再犯者」，前所實施之觀察、勒戒或
    強制戒治已足以遮斷其施用毒品之毒癮，為其自新及協助其
    斷除毒癮，仍適用「初犯」規定，先經觀察、勒戒或強制戒
    治之程序。從而依修正後之規定，僅限於「初犯」及「五年
    後再犯」二種情形，始應先經觀察、勒戒或強制戒治程序。
    倘被告於5 年內已再犯，經依法追訴處罰，縱其第三次（或
    第三次以上）再度施用毒品之時間，在初犯經觀察、勒戒或
    強制戒治執行完畢釋放五年以後，已不合於「五年後再犯」
    之規定，且因已於「五年內再犯」，顯見其再犯率甚高，原
    實施觀察、勒戒或強制戒治，已無法收其實效，即應依該條
    例第10條處罰（最高法院95年度台非字第59號、第65號判決
    意旨及最高法院95年第7 次刑事庭會議決議意旨參照）。被
    告有如事實欄所載，因施用毒品案件，經1 次執行觀察勒戒
    後，又經1 次強制戒治，並於89年12月31日強制戒治完畢（
    接續執行另案有期徒刑），被告於強制戒治執行完畢之5 年
    內，基於施用第二級毒品之犯意，經本院於94年12月5 日以
    94年度基簡字第890號判處有期徒刑6月確定（即如事實欄二
    所載）等情，有臺灣高等法院被告前案紀錄表1 份在卷可佐
    。被告既曾因強制戒治執行完畢於5 年內再犯施用第二級毒
    品罪，且經本院判處罪刑確定，竟又於96年4月9 日、96年4
    月27日，再施用第一級毒品，揆諸前揭說明，即非屬毒品危
    害防制條例第20條第3 項所定「五年後再犯」之情形，故檢
    察官依法逕行起訴本案，於法要無不合。
四、查海洛因係毒品危害防制條例第2條第2項第1 款所定之第一
    級毒品，被告2 次非法施用第一級毒品海洛因之行為，核均
    係犯毒品危害防制條例第10條第1 項之施用第一級毒品罪。
    被告2 次因施用而持有第一級毒品海洛因之低度行為，應為
    施用第一級毒品之高度行為所吸收，均不另論罪。被告所犯
    上開2 個施用第一級毒品罪，犯意各別，罪名互異，應分論
    併罰。被告前曾受如事實欄所示之有期徒刑執行完畢，有臺
    灣高等法院被告前案紀錄表在卷可按，其於有期徒刑執行完
    畢後，5 年以內故意再犯本件有期徒刑以上之罪，為累犯，
    均應依法加重其刑。爰審酌被告犯罪之動機、曾有施用毒品
    之前科仍不知戒除，惟犯罪後坦承犯行，且所犯之施用毒品
    犯行乃戕害自己身心健康，並未危及他人等一切情狀，分別
    量處如主文所示之刑。又被告行為後，立法院於96年6 月15
    日三讀通過中華民國九十六年罪犯減刑條例，並經總統公布
    自96年7月16日起施行，查被告上開2次施用毒品之時間，其
    中1次係於96年4月9日施用，犯罪時間在96年4月24日減刑基
    準日以前，且所犯之罪名非屬該條例不應減刑之罪名，爰依
    該條例第2條第1項第3款規定，就該罪減輕其刑度2分之1 （
    依法先加後減之，至另一施用毒品罪，犯罪時間係96年4 月
    27日，不得減刑），並與不應減刑之餘罪，定其應執行刑如
    主文所示。扣案之第一級毒品海洛因1包（淨重0.07 公克）
    ，應依毒品危害防制條例第18條第1 項前段之規定宣告沒收
    銷燬之。
五、應退由檢察官另為適法處理部分：
  (一)臺灣基隆地方法院檢察署檢察官移送併辦意旨略以：
    1.96年度毒偵字第1559號移送併辦部分：被告甲○○基於施
      用第一級毒品海洛因之犯意，於96年6月1日14時為警採尿
      前回溯24小時內，在不詳地點，施用第一級毒品海洛因。
      嗣於96年6月1日14時經警採集其尿液送驗結果，呈嗎啡之
      陽性反應，因認被告涉犯毒品危害防制條例第10條第1 項
      之施用第一級毒品罪嫌，且與本案有集合犯之關係，故移
      送本院併案審理云云。
    2.96年度毒偵字第1560號移送併辦部分：被告甲○○基於施
      用第一級毒品海洛因之犯意，於96年7月4日15時，在基隆
      市○○路附近巷子內，施用第一級毒品海洛因。嗣於96年
      7月4日16時許為警查獲，因認被告涉犯毒品危害防制條例
      第10條第1 項之施用第一級毒品罪嫌，且與本案有集合犯
      之關係，故移送本院併案審理云云。
    3.96年度毒偵字第1953號移送併辦部分：被告甲○○基於施
      用第一級毒品海洛因之犯意，於96年7月19日7時許，在基
      隆市○○街26號4 樓住處，施用第一級毒品海洛因。嗣於
      96年7 月21日19時為警查獲，因認被告涉犯毒品危害防制
      條例第10條第1 項之施用第一級毒品罪嫌，且與本案有集
      合犯之關係，故移送本院併案審理云云。
  (二)按集合犯係指立法者所制定之犯罪構成要件中，本即預定有
    數個同種類行為而反覆實行之犯罪而言。故是否集合犯之判
    斷，客觀上，自應斟酌法律規範之本來意涵、實現該犯罪目
    的之必要手段、社會生活經驗中該犯罪必然反覆實行之常態
    及社會通念等；主觀上，則視其反覆實施之行為是否出於行
    為人之一個犯意，並秉持刑罰公平原則，加以判斷之。稽以
    行為人施用毒品之原因，不一而足，其多次施用毒品之行為
    ，未必皆出於行為人之一個犯意決定；且觀諸毒品危害防制
    條例第10條第1項、第2項施用毒品罪之構成要件文義衡之，
    實無從認定立法者本即預定該犯罪之本質，必有數個同種類
    行為而反覆實行之集合犯行，故上開施用毒品罪，應非集合
    犯之罪。此參諸刑法第56條修正理由之說明，謂「對繼續犯
    同一罪名之罪者，均適用連續犯之規定論處，不無鼓勵犯罪
    之嫌，亦使國家刑罰權之行使發生不合理之現象。」「基於
    連續犯原為數罪之本質及刑罰公平原則之考量，爰刪除連續
    犯之規定」等語即明，因此，就刑法修正後多次施用毒品之
    犯行，除符合接續犯之要件外，即應一罪一罰，始符合立法
    本旨（最高法院96年度台上字第4432號判決意旨、最高法院
    96年度第9次刑事庭會議決議參照）。
  (三)查檢察官函請併案審理被告施用第一級毒品海洛因之時間係
    於96年6月1日14時為警採尿前回溯24小時內暨於96年7月4日
    、96年7月19日，而本案被告施用毒品之時間係96年4月9 日
    、96年4月27日，相距最近亦有1月餘，而非密切接近，揆諸
    前揭最高法院判決及決議意旨，無從認被告係出於同一施用
    毒品之接續犯意，接續施用第一級毒品，是併案意旨所指被
    告施用第一級毒品犯行與被告被訴施用第一級毒品犯行間，
    即顯屬可分之獨立數行為，應一罪一罰，從而上開併案意旨
    所指被告犯行並非本件起訴效力所及，自應退由檢察官另為
    適法之處理，併此敘明。
據上論斷，應依刑事訴訟法第273條之1第1項、第299條第1 項前
段，毒品危害防制條例第10條第1項、第18條第1項前段、第23條
第2項，刑法第11條、第47條第1項、第51條第5 款，中華民國九
十六年罪犯減刑條例第2條第1項第3款、第7條、第11條，判決如
主文。
本案經檢察官吳佳齡到庭執行職務。
中　　華　　民　　國　　96　　年　　10　　月　　9　　日
                  刑事第一庭法  官  王福康
以上正本證明與原本無異。
如不服本判決應於收受本判決後10日內向本院提出上訴書狀，其
未敘述上訴理由者，並得於提起上訴後10日內向本院補提理由書
狀（均須按他造當事人之人數附繕本）「切勿逕送上級法院」。
中　　華　　民　　國　　96　　年　　10　　月　　9　　日
                            書記官  彭淑芳
【附錄論罪法條】毒品危害防制條例第10條第1項：
    施用第一級毒品者，處6月以上5年以下有期徒刑。
